臺灣高等法院民事判決　　　　　　　　　　　　　　九十三年度上易字第八０八號
　　上　訴　人　甲○○○
　　被　上訴人　華南商業銀行股份有限公司
　　法定代理人　黃嘉勝
　　訴訟代理人　許文正
　　　　　　　　許坤樹
右當事人間請求不當得利事件，上訴人對於中華民國九十三年七月十三日臺灣台北地
方法院九十三年度訴字第一四０二號第一審判決提起上訴，本院於九十三年十一月三
日言詞辯論終結，判決如下：
    主      文
上訴駁回。
第二審訴訟費用由上訴人負擔。
    事      實
甲、上訴人方面：未於言詞辯論期日到場，據其以前到場聲明及陳述：
一、聲明：(一)原判決廢棄。(二)被上訴人應給付上訴人新台幣玖拾玖萬陸仟元及自訴狀
    繕本送達翌日起至清償日止按年利率百分之五計算之利息。(三)請准供擔保宣告假
    執行。
二、陳述：除與原判決記載相同者外，補稱略以：
  (一)上訴人確有自世華銀行證券戶提領九九六、一七七元，與同日誤存孫志堅帳戶內
    之九九六、０００元，相差才一七七元零頭，客觀上顯係同一筆款項。孫志堅早
    在八十五年間即知積欠被上訴人二億一千五百萬元，倘非代筆寫錯，自無可能將
    錢存入孫志堅帳戶甘冒被抵銷之險，可證系爭款項確係上訴人所有。
  (二)上訴人因老花眼、白內障、心臟病、心律不整、白血球過低症，且不識字，年紀
    大，手會發抖，不能寫字，而在被上訴人銀行櫃檯臨時請人代寫存款單，該代寫
    人匆忙中抄錯孫志堅之帳戶及姓名，係傳達人傳達不實，上訴人自得撤銷之，難
    認上訴人自己有過失，不得撤銷，否則任何傳達人或傳達機關之傳達不實本人均
    不能撤銷，民法第八十九條之規定豈非永無適用機會。
  (三)孫志堅帳戶之款項既係幫上訴人代寫存款單之傳達人所抄錯，此部份難認上訴人
    或孫志堅與被上訴人間已意思表示一致達成消費寄託契約，該款既非孫志堅或被
    上訴人所有，被上訴人行使抵銷權取得該九十九萬六千元仍屬無法律上原因受利
    益。再者該存款之消費寄託行為既經撤銷，被上訴人誤以該款係孫志堅所有而抵
    銷，自係無法律上原因受利益，依不當得利之規定自應返還。
三、證據：除援用第一審所提證據外，聲請訊問證人孫志堅。
乙、被上訴人方面：
一、聲明：駁回上訴，及假執行之聲請。
二、陳述：除與原判決記載相同者外，補稱略以：
　(一)系爭存款存入孫志堅之帳戶後，即與被上訴人成立消費寄託之法律關係，則被上
　　訴人業已取得系爭存款所有權，該受款之存款戶孫志堅則取得系爭款項之債權。
  (二)被上訴人係依與孫志堅簽立之保證書第七條規定，向孫志堅為抵銷之通知，抵銷
    業已合法生效。
三、證據：援用第一審所提證據。
    理      由
壹、程序方面
    上訴人經合法通知無正當理由不到場，查無民事訴訟法第三百八十六條各款所列
    之情形，爰依被上訴人之聲請，由其一造辯論而為判決。
貳、實體方面
一、上訴人起訴主張：上訴人於民國（下同）九十三年一月二十七日自國泰世華銀行
    ○○四二九九號證券戶，提領新台幣（下同）九十九萬六千一百七十七元。原欲
    將其中九十九萬六千元存入上訴人所有之另一證券戶，即被上訴人銀行民生分行
    0000000號帳戶中，惟因上訴人請他人代填存款單時誤拿他本存摺，以致
    上開款項誤存入訴外人即上訴人之子孫志堅於被上訴人銀行民生分行00000
    00號帳戶中。俟上訴人於九十二年二月二十五日使用0000000號帳戶買
    賣股票時，始發覺上情。為維護權益，上訴人於九十三年二月二十六日委請律師
    發函撤銷上開錯誤之存款意思表示，經被上訴人於九十三年三月三日回函表示：
    已於九十三年二月十日發函通知孫志堅將該筆存款用以抵銷其對於被上訴人銀行
    內湖分行之債務，無法返還。因上訴人將九十九萬六千元誤存於孫志堅帳戶，使
    被上訴人銀行內湖分行受有其債權獲得清償之利益，而上訴人受有財產減少之損
    害，構成非給付型不當得利，為此依民法第一百七十九條不當得利之法律關係請
    求被上訴人返還上開存款等語。
二、被上訴人則以：孫志堅於被上訴人銀行開立之0000000號帳戶中，於九十
    三年一月二十七日有九十九萬六千元之臨櫃現金存款紀錄，然無法確認係由上訴
    人所存入。其次，依當日存款單紀錄所載之帳號及戶名，確係指定存入孫志堅所
    有之上開帳戶，經被上訴人依正常收款程序辦理存款作業，程序並無錯誤。退步
    言之，縱認上訴人確有錯誤之存款行為，惟上開存款錯誤係可歸責於上訴人之過
    失，依民法第八十八條第一項但書，上訴人不得主張撤銷。又孫志堅確係被上訴
    人銀行內湖分行之債務人，被上訴人將孫志堅帳戶之九十九萬六千元與孫志堅積
    欠被上訴人銀行內湖分行之債務相互抵銷，被上訴人所為之抵銷行為係基於法律
    上之原因，並無構成所謂非給付型不當得利之要件可言等語，資為抗辯。
三、系爭九十九萬六千元款項之來源爭議
  (一)上訴人主張系爭款項為其誤存等語，並提出上訴人之世華銀行○○四二九九號帳
    戶存摺及孫志堅在被上訴人銀行民生分行開立之四○二二八七號帳戶存摺影本各
    一份為證。
  (二)經核上訴人所有之世華銀行存摺影本中，確曾於九十三年一月二十七日有一筆現
    金九十九萬六千一百七十七元提款之交易紀錄，而同日孫志堅所有之上開帳戶中
    亦有一筆現金九十九萬六千元之存款紀錄，兩者金額相差僅一百七十七元之零頭
    而已，孫志堅前因連帶保證債務，對於被上訴人內湖分行有九千四百九十六萬餘
    元之債務，並經台灣士林地方法院強制執行，被上訴人未能獲得全部清償而發給
    債權憑證，此為兩造所不爭執，並有被上訴人提出之保證書、台灣士林地方法院
    仁執字第一○六六一號債權憑證、呆帳備查簿等件可稽，依常理孫志堅如非以清
    償目的而將系爭款項自行存入，以供清償前欠，否則當無自行存入，以供被上訴
    人主張抵銷之理，是以該款項應非孫志堅存入者甚明；又核迄今並無第三人主張
    該款項為其存入，參以上訴人確曾於當日提領金額大致相符之現金，其與孫志堅
    為母子關係等情以觀，上訴人主張系爭款項原為其所有，且由其存入之事實，應
    堪採信。
四、系爭款項為上訴人存入，但是否因意思表示錯誤而得以撤銷之爭議
  (一)上訴人上訴本院後主張該款項誤存孫志堅帳戶，係因當時幫忙代上訴人寫存款單
    之傳達人抄錯，乃屬傳達錯誤等語。但查上訴人係稱伊自國泰世華銀行帳戶中提
    領款項後，原欲存入上訴人設於被上訴人銀行民生分行之四○二九九九號證券帳
    戶以供買賣股票之用，但請他人代寫存款單時，誤取孫志堅四○二二八七號帳戶
    之存摺，以致誤存入孫志堅之帳戶中等語，依此，該代填存款單之不詳姓名者，
    係受上訴人之指示代為填寫存入孫志堅帳戶，其傳達意思表示並無錯誤，乃與傳
    達錯誤無關。
  (二)上訴人又主張其誤存孫志堅帳戶，係意思表示錯誤，其於同年二月二十五日使用
    四○二九九九號帳戶買賣股票時知其情事，已委任律師發函被上訴人撤銷上開錯
    誤之存款意思表示等語。按民法第八十八條第一項規定：意思表示之內容有錯誤
    ，或表意人若知其事情即不為意思表示者，表意人得將其意思表示撤銷之，但以
    其錯誤或不知事情，非由表意人自己之過失者為限。按存款戶在銀行開設活期儲
    蓄存款帳戶，具有消費寄託之性質，孫志堅在被上訴人上開帳戶開設帳戶，則凡
    以孫志堅名義在該帳戶內所為之存、提款，均為該契約效力所及，不因該款實際
    上是否為孫志堅所有而異（參照最高法院八十年台上字第二五三七號判決）。而
    與存款戶之消費寄託法律關係之成立方式，依商業習慣，於寄託人存款戶向存款
    銀行為存款行為經銀行受領時，其法律關係即存在於帳戶開戶者與銀行間，是其
    法律關係之主體，即以存款單上所載之存戶為準，至其金錢來源，則非銀行所須
    審究；且消費寄託法律關係非不得委由第三人代為辦理，並不因之而影響契約主
    體之認定。本件上訴人雖主張其原意應為自己與被上訴人間成立消費寄託契約，
    但因錯誤而誤以孫志堅為寄託人與被上訴人成立契約，因而撤銷意思表示。但查
    上訴人對於其有上開所稱錯誤情事，僅提出前述存摺為證，而上開存摺僅能證明
    其有自其他銀行提款之事實而已，不能證明其係出於錯誤，誤以孫志堅之名義與
    被上訴人成立契約之事實，此外復未提出具體事證以實其說，所謂出於錯誤等語
    ，已難採信。再者，縱如其所主張其委託他人代填存款單，取錯存摺造成錯誤之
    事為真，則依其所述，上訴人於存款時，並無不能確認存款單上所填寫之戶名及
    帳號是否正確情事，其未為自行核對致發生錯誤，亦係因上訴人之過失所致，依
    上開條文但書規定，上訴人亦不得為撤銷存款之意思表示。其所為撤銷，不生撤
    銷效力。
五、被上訴人應否負不當得利返還義務
  (一)上訴人固稱其非有意識、有目的將系爭款項存入孫志堅帳戶，因而受有財產減少
    之損害；被上訴人銀行內湖分行以孫志堅帳戶中之系爭金額抵銷孫志堅對其所負
    債務，因而受有債權清償利益，兩者間係基於同一原因事實，兩造間有「非給付
    型之不當得利」之法律關係等語。被上訴人則以孫志堅係被上訴人銀行內湖分行
    之債務人，以系爭款項為抵銷係出於法律上之原因所為。
  (二)經查孫志堅因連帶保證關係，對於被上訴人銀行內湖分行負有九千四百九十六萬
    七千八百廿六元本息及違約金債務，被上訴人銀行內湖分以孫志堅帳戶中之系爭
    款項供抵銷孫志堅對其所負之前開債務，就此事實有被上訴人提出之保證書、台
    灣士林地方法院仁執字第一○六六一號債權憑證、呆帳備查簿、抵銷通知函交寄
    大宗函件存根為證。又核孫志堅前曾與被上訴人簽立保證書，依第六條約定「保
    證人同意寄存於貴行之各種存款及對貴行之一切債權，縱其清償期尚未屆至，貴
    行得以之行使抵銷權」，查上開存入孫志堅帳戶中之系爭款項，縱其來源為上訴
    人所有之金錢，但上訴人並不能證明係出於錯誤而誤存，該款項之消費寄託關係
    應存在於孫志堅與被上訴人間，已如前述，依此被上訴人對孫志堅主張以其因消
    費寄託關係對孫志堅所負債務，與孫志堅對自己之債務為抵銷，依法有據，即與
    不當得利要件不合。且縱如上訴人所述，其係出於錯誤而誤存，但既係因自己之
    過失所致，於被上訴人以自己對孫志堅之債權與孫志堅因消費寄託關係對被上訴
    人之債權主張抵銷後，上訴人亦不得任意再予撤銷。況上訴人為撤銷之意思表示
    日期為九十三年二月二十六日始以律師函為之，而被上訴人向孫志堅主張抵銷之
    日期為同年二月十三日，有呆帳收回紀錄一紙（原審卷三二頁）可稽，上訴人撤
    銷之時，被上訴人已以自己之債權為對價關係而行使抵銷權，其對孫志堅在上開
    金額範圍內之債權因抵銷而消滅，亦無不當得利情事，上訴人以不當得利法律關
    係為請求，自有未合。
六、綜上所述，上訴人主張，為不足採，被上訴人抗辯尚屬可信。從而，上訴人主張
    本於不當得利法律關係請求被上訴人為給付為無理由，不應准許。原審為上訴人
    敗訴之判決，及駁回其假執行之聲請，並無不合。上訴意旨指摘原判決不當，求
    予廢棄改判，為無理由，應予駁回。
七、據上論結，本件上訴為無理由，爰判決如主文。
中　　　華　　　民　　　國　　九十三　　年　　 十一 　　月　　　十七　　日
                              民事第三庭
                                  審判長法  官  吳  謙  仁
                                        法  官  蘇  瑞  華
                                        法  官  魏  大  喨
正本係照原本作成。
不得上訴。
中　　　華　　　民　　　國　　九十三　　年　　　十一　　月　　　十八　　日
　　　　　　　　　　　　　　　　　　　　書記官  李  華  安
